【裁判字號】    89,訴緝,687
【裁判日期】    920708
【裁判案由】    偽造文書
【裁判全文】
臺灣臺中地方法院刑事判決                        八十九年度訴緝字第六八七號
    公  訴  人  臺灣臺中地方法院檢察署檢察官
    被      告  丙○○
右列被告因偽造文書案件，經檢察官提起公訴（八十五年度偵字第一三三八三號），
及移
    主  文
丙○○行使偽造私文書，足以生損害於他人，處有期徒刑拾月。如附表所示支票背面
偽造之「乙○○」署押壹枚、印文共玖枚，均沒收。
    事  實
一、丙○○於八十四年八月間，因債務問題，而自任發票人，簽發如附表編號一、二
    、三、四所示之支票四紙，並在附表一之支票背面偽造其父親「乙○○」之簽名
    為背書人，在附表二、三、四之三紙支票背面，以先前於某時某地委託不知情之
    刻印店人員所偽刻之「乙○○」印章，蓋印於前開支票上，偽造「乙○○」之印
    文各一枚，以表示是經「乙○○」背書，如未獲付款，將可向「乙○○」追索票
    款之意，並將上揭四紙支票同時持之交付予甲○○，足以生損害於乙○○。嗣附
    表編號二支票票載發票日屆至，甲○○提示該紙支票，請求丙○○付款，未獲清
    償，遂提起民事訴訟，請求丙○○、乙○○履行票據責任，乙○○始知悉上情。
二、案經乙○○訴請臺灣臺中地方法院檢察署檢察官偵查起訴及甲○○訴請臺灣臺中
    地方法院檢察署檢察官移送併辦。
    理    由
一、訊據被告丙○○固承認有交付右揭四紙支票予甲○○之事實，惟矢口否認有何偽
    造文書之犯行，辯稱：伊確曾交付一紙金額約五百萬元之支票予甲○○，並以乙○○之名義背書，該背書雖未經乙○○同意，惟該紙支票已兌現，後來因債務問
    題，遂再簽發本案四紙友票予甲○○，但本案四紙支票上伊並未書寫乙○○之簽
    名或蓋用乙○○之印文，右揭支票背書之簽名或印文，應是持票人所偽簽及偽刻
    ，伊應不為罪云云。
二、經查：
   (一)右揭犯罪事實，業據告訴人乙○○於偵查中及告訴人甲○○於偵查及本院調查
     中指訴綦詳，復有附表一、二、三、四四紙支票正反面及退票理由單影本附卷
     可稽。
   (二)被告所辯：以「乙○○」名義背書者，係先前所簽發已兌現之另一紙支票，並
     非系爭四紙支票云云，業據告訴人甲○○於本院調查中否認除系爭四紙支票外
     ，尚有另紙支票存在甚明，復據本院依職權向合作金庫銀行田心分行（即原臺
     中第一信用合作社），函查被告所使用之一○四一五○號帳戶，於被告所稱簽
     發該紙支票之時間內，是否有該紙支票存在，經該行庫函覆結果，並無該紙支
     票存在，此亦有該行庫回函附卷可證（見本院卷第一四三至一五九頁），又據
     被告陳明就此支票之存在，伊並無法提出證據為佐，足認被告所辯，係卸責之
     詞，不足採信。再者，若認先前果有該紙支票存在，則依常理，告訴人甲○○
     第一次交易，既會要求被告須以「乙○○」為背書人，足見告訴人甲○○行事
     甚為謹慎，則嗣後系爭四紙支票，當會循此模式要求，以保障自己之權益，惟
     被告卻辯稱，系爭四紙支票並未背書云云，此亦難採信。
   (三)復參諸告訴人甲○○所陳稱：要求被告所交付之支票須以乙○○為背書人，是
     伊所提出的等語，此亦據被告自承在卷，則衡諸常情，告訴人甲○○於借款予
     被告之時，係處於主導之強勢地位，其既提出此等要求，被告需款孔急，自會
     依照告訴人甲○○之要求而辦理，否則告訴人甲○○大可不接受被告所簽發之
     系爭支票或要求另換足供擔保之其他票據，是告訴人甲○○既有主控權，自無
     甘冒刑責去偽造或偽刻乙○○簽名或印文之理，更何況上揭簽名及印文，若係
     告訴人甲○○所偽造，則告訴人甲○○對於票載發票日屆至時，縱被告未依約
     付款，因背面「乙○○」之背書係虛偽，則訴訟上其必然無法對「乙○○」求
     償乙情，必知之甚詳，準此，告訴人甲○○若偽造上揭簽名及印文，既無實益
     ，反將使自己自陷刑責，依常理，實難推論告訴人甲○○會如此作為，是被告
     所辯，支票上之簽名及印文是告訴人甲○○所偽造云云，尚不足採。
   (四)綜上，本件事證明確，被告犯行，堪以認定。
三、核被告所為，係犯刑法第二百十六條、第二百十條之行使偽造私文書罪。被告偽
    造印章部分，係利用不知情之刻印店人員偽刻之，為間接正犯，又其偽造印章、
    印文及偽造署押之行為為偽造私文書行為之階段行為；又偽造私文書後復持以行
    使，偽造私文書之低度行為，應為行使之高度行為所吸收，均不另論罪。被告一
    交付行為，同時行使四紙偽造之私文書，係一行為而觸犯數相同罪名，屬想像競
    合犯，應從一重處斷。爰審酌被告犯罪之動機、目的、手段、所造成之危害及犯
    後態度等一切情狀，量處如主文所示之刑。如附表所示支票背面偽造之「乙○○
    」簽名署押一枚、印文共九枚，均依刑法第二百十九條宣告沒收。
四、至移送併辦中告訴人甲○○所指述，被告偽造系爭四紙支票之背書，持之向其借
    款，認被告尚涉有刑法第三百三十九條第一項之詐欺罪嫌云云，惟經查：按刑法
    第三百三十九條第一項詐欺取財罪之成立，係以意圖為自己或第三人不法之所有
    ，以詐術使人陷於錯誤，而將本人或第三人之物交付為構成要件，所謂以詐術使
    人交付，必須被詐欺人因其詐術而陷於錯誤，始為相當，若其所用方法，不能認
    為詐術，亦不致使人陷於錯誤，即不構成該罪，最高法院著有四十六年度台上字
    第二六Ｏ號判例可資參照。是行為人如係事後因其他因素無法如期返還或給付款
    項，乃民事上債務不履行之問題，除有積極證據足認其於取得財物之初即心存不
    法所有之意圖外，要難以此一時之給付遲延，即遽認其涉犯詐欺罪名。本案系爭
    四紙支票之背書，係告訴人甲○○提出要求乙情，為告訴人甲○○自承在卷，足
    見被告偽造上揭背書係應告訴人甲○○之要求始為之，並非被告借款之初，即主
    動為之，以此故為詐欺，且背書僅係加強該票據之信用度，發票人仍是主要票據
    債務人，參以被告自任發票人乙節屬實，並無虛偽，足見被告有承擔最終票據責
    任之意，並無故為虛偽發票，逃避票據責任之行為，是尚難遽認其借款之初，即
    有不法所有之意圖。再參諸被告為本案借款時，曾以自有不動產設定第二順位抵
    押權予告訴人甲○○，此亦據告訴人甲○○自承在卷，若認被告借款時，有詐欺
    之意圖，當不可能再為設定抵押之行為甚明，又佐以本院依職權函查被告於八十
    四年六月至八十四年十月在原臺中市第一信用合作社之存提款交易明細，當時被
    告往來情形尚非陷於支付不能之狀態，此有該行庫之帳卡明細表附卷可參（見本
    院卷第一二一至一三一頁），縱事後被告因故不能支付票款，亦難遽論被告借款
    當時確已有不法所有之意圖。此外，復查無其他積極證據，足資證明被告於借款
    時，確有詐欺之意圖，就此併案部分，應退由公訴人另為適法處理。
據上論斷，應依刑事訴訟法第二百九十九條第一項前段，刑法第二百十六條、第二百
十條、第五十五條、第二百十九條，判決如主文。
中      華      民      國     九 十 二   年     七       月     八     日
                                  臺灣臺中地方法院刑事第七庭
                                      審判長法  官  夏 一 
                                            法  官  簡 源 希
                                            法  官  蔡 美 華
右正本證明與原本無異。
如不服本判決，應於判決送達後十日內向本院提出上訴狀，上訴於臺灣高等法院臺中
分院( 須附繕本 )。
                                            書記官
中    華    民    國      九十二      年       七      月     十四     日
附錄本案判決論罪科刑之法條
中華民國刑法第二百十六條：
 (行使偽造變造或登載不實之文書罪)
行使第二百十條至第二百十五條之文書者，依偽造、變造文書或登載不實
事項或使登載不實事項之規定處斷。
中華民國刑法第二百十條：
 (偽造變造私文書罪)
偽造、變造私文書，足以生損害於公眾或他人者，處五年以下有期徒刑。
附表：
編號 發票人     票載發票日      金  額      支票號碼背書人
一、 丙○○     85、8、28      四百萬元     ＧＡ0000000     乙○○簽名一枚
二、 丙○○     84、11、28     三十六萬元   ＧＡ0000000     乙○○印文三枚
三、 丙○○     85、2、28      三十六萬元   ＧＡ0000000     乙○○印文三枚
四、 丙○○     85、5、28      三十六萬元   ＧＡ0000000     乙○○印文三枚


司法院資訊處製作；財團法人民間司法改革基金會備份。
